臺灣臺中地方法院刑事判決　　　　　　 100年度易字第2595號
公　訴　人　臺灣臺中地方法院檢察署檢察官
被　　　告　李政勳
上列被告因詐欺案件，經檢察官提起公訴（九十九年度偵字第二
五０三二號），本院判決如下：
    主  文
李政勳幫助意圖為自己不法之所有，以詐術使人將本人之物交付
，處有期徒刑肆月，如易科罰金，以新台幣壹仟元折算壹日。
    事  實
一、李政勳可預見將自己之金融機構帳戶金融卡及密碼，交付予
    年籍身份均不詳之人使用，可能幫助不詳之犯罪集團以該金
    融機構帳戶資料作為犯罪之工具，進而從事財產犯罪行為，
    作為詐騙他人財物或財產上之利益之管道，竟基於縱使該人
    將其申辦之金融機構帳戶資料用以從事詐欺取財之犯罪行為
    ，亦不違反其本意之不確定故意，於民國九十九年四月十一
    至同年月十三日某時，在臺中市境內某不詳地點，將其前向
    中華郵政股有限公司臺中樹仔腳郵局所申設之帳戶（帳號：
    00000000000000號）金融卡及密碼，交付某
    不詳姓名年籍之成年人，由該名不詳姓名年籍之成年人轉而
    提供所屬成年詐欺集團成員使用，作為該詐欺集團成員實施
    詐欺取財犯罪使用之工具，而以上揭方式幫助該詐欺集團成
    員犯罪。其後，該詐欺集團成員即共同基於意圖為自己不法
    所有之犯意聯絡，於同年月十三日上午十時五十四分許，假
    冒係新竹市警察局警員，撥打電話予朱湘玲，在電話中佯稱
    ：其涉嫌將名下之帳戶出售予詐騙集團作為人頭帳戶使用，
    需立即趕至新竹開庭之詐術內容，及隨即由另一名詐欺集團
    成員撥打電話予朱湘玲，自稱係臺灣新竹地方法院檢察署之
    劉姓書記官，要求朱湘玲將帳戶內之存款匯入其指定之帳戶
    內，以證明清白等詐術內容，對朱湘玲行騙，致朱湘玲陷於
    錯誤，而於同日下午一時五十二分許，前往高雄縣鳳山市（
    現改制為高雄市鳳山區○○○○路八十六之二號之鳳山中山
    東路郵局，依上開詐欺集團成員指示，將新臺幣（下同）九
    萬五千元匯入李政勳之上開郵局帳戶內，朱湘玲因此受有財
    產上之損害，而該匯入款項亦隨即於同日為人以金融卡跨行
    提款之方式提領一空。嗣朱湘玲察覺有異，乃報警處理，而
    為警循線查悉上情。
二、案經臺中市警察局（現改制為臺中市政府警察局）第三分局
    報告臺灣臺中地方法院檢察署檢察官偵查起訴。
    理  由
甲、程序方面：
一、卷附被告李政勳之臺中樹仔腳郵局帳戶客戶歷史交易清單、
    朱湘玲匯款後取得之郵政國內匯款單等物，其製作人分別為
    郵局人員，就存款戶其帳戶內存款時間、種類、金額、餘額
    之紀錄以機械紀錄方式列印製作存款往來明細表或經辦之匯
    款資料，非被告以外之人於審判外之言詞或書面陳述，而非
    傳聞證據，並無刑事訴訟法第一百五十九條之適用；至卷附
    被告申請上開金融帳戶之郵局存簿儲金立帳申請書、未成年
    人（或代理未成年人）辦理郵政儲金業務同意書、印鑑卡等
    資料，係被告或其法定代理人所填寫之文件，並非被告以外
    之人所為書面陳述，亦非屬上揭傳聞證據之範疇。
二、按被告以外之人（包括證人、鑑定人、告訴人、被害人及共
    同被告等）於審判外之陳述雖不符刑事訴訟法第一百五十九
    條之一至之四等四條之規定，而經當事人於審判程序同意作
    為證據，法院審酌該言詞陳述或書面陳述作成時之情況，認
    為適當者，亦得為證據；當事人、代理人或辯護人於法院調
    查證據時，知有刑事訴訟法第一百五十九條第一項不得為證
    據之情形，而未於言詞辯論終結前聲明異議者，視為有前項
    之同意，同法第一百五十九條之五定有明文。立法意旨在於
    傳聞證據未經當事人之反對詰問予以核實，原則上先予排除
    。惟若當事人已放棄反對詰問權，於審判程序中表明同意該
    等傳聞證據可作為證據；或於言詞辯論終結前未聲明異議，
    基於尊重當事人對傳聞證據之處分權，及證據資料愈豐富，
    愈有助於真實發見之理念，且強化言詞辯論主義，使訴訟程
    序得以順暢進行，上開傳聞證據亦均具有證據能力。本案公
    訴人及被告李政勳於本院審理程序時就本院引用之下列證據
    ，均未加爭執，且本院審酌證據作成之形式，均無瑕疵、與
    待證事實具有關聯性等情況，認為適當，且無不法取得之情
    形，應認得為證據，揆諸前開說明，就本案所引用之供述、
    書面證據均得採為本案證據，合先敘明。
三、本案認定犯罪事實所憑之證據，均無違反法定程序而取得之
    情形，依刑事訴訟法第一百五十八條之四反面規定，自有證
    據能力。
乙、實體方面：
一、訊據被告李政勳矢口否認有何幫助詐欺犯行，辯稱：伊於九
    十九年四月十一日將存摺裡的錢全數領出，要叫伊母親幫忙
    買機車，之後就去逛一中街吃飯，收假回部隊後，發現該帳
    戶金融卡已遺失，而金融卡平時是由伊母親保管，因為母親
    記不住密碼，所以才將密碼寫在紙上貼在金融卡後面云云。
    經查：
（一）被害人朱湘玲於前開時地接獲詐騙集團電話，陷於錯誤前
      往高雄縣鳳山市○○○路郵局臨櫃匯款九萬五千元至被告
      之上開郵局帳戶內，因而受有財產上損害乙節，業據被害
      人朱湘玲於警詢中指訴綦詳，並有被害人朱湘玲提出之郵
      政國內匯款單影本1 紙，及高雄縣政府警察局（現改制為
      高雄市政府警察局）鳳山分局受理各類案件紀錄表、受理
      詐騙帳戶通報警示簡便格式表、內政部警政署反詐騙諮詢
      專線紀錄表、行動電話門號0000000000號雙向
      通聯調閱查詢單、中國信託商業銀行股份有限公司九十九
      年十一月二十四中信銀字第０九九二二二七一二一一九０
      二號函暨所附提款機監視器翻拍畫面照片四幀等證據在卷
      可稽。而被害人之上開匯出款項確係匯入被告之上開郵局
      帳戶乙節，亦有臺中郵局九十九年五月十二日中管字第０
      九九一八０三０五八號函所附臺中樹仔腳郵局第0000
      0000號存簿儲金李政勳帳戶立帳申請書影本、客戶歷
      史交易清單一份附卷可佐，互核相符，顯見被害人確實係
      受本案詐欺集團成員實施之詐術欺騙，陷於錯誤匯款至被
      告之上開郵局帳戶內，被害人因此受有財產上損害，而被
      告之上開郵局帳戶係為本案詐欺集團成員用以作為犯罪工
      具之事實，首堪認定。
（二）查被告之辯解有下列不可採信之處：
    1.按金融機構之存摺、金融卡及密碼，為現代人日常生活中
      不可或缺之理財工具，一旦遺失，除將造成個人財物之損
      失外，甚至可能淪為他人犯罪之用，是一般人皆知悉應將
      上開物品妥為保管、分開存放。而有關密碼之設定，一般
      人為便於記憶，通常會選擇與其日常生活有關或富有某種
      意涵之數字，倘設定密碼後又將之記載於金融卡及存摺上
      或與金融卡及存摺同置一處，無異係使非法取得金融卡之
      人得以按圖索驥，則密碼之設定豈非失其防護之作用。本
      案被告辯稱：上開帳戶之金融卡遺失，密碼係抄寫在紙條
      貼在金融卡上一併遺失云云，其不僅未能舉出任何直接證
      據以實其說，且其承帳戶提款密碼為「00000000」，該等
      數字並非艱澀難記，且依目前之金融實務運作，縱有誤輸
      入密碼3 次而遭鎖卡或沒入之情事，亦僅需該金融卡身領
      申領人本人持身分證件及原開戶印鑑，臨櫃辦理申請解鎖
      或逕行領回遭沒入之金融卡即可，被告與其母親陳淑蓮既
      均為智力成熟之成年人，平日又有頻繁使用上開郵局提款
      之需要，衡情當已熟記該提款密碼，豈有刻意將之附記在
      金融卡背面，而徒增帳戶金融卡遭人盜用之風險？是被告
      就此所辯，並非可採。
    2.其次，被告就金融卡遺失時間及遺失過程等重要情節，先
      於警詢中供稱：是在九十九年四月十一日晚上十時在臺中
      縣后里鄉（現改制為臺中市○里區○○○路五八六裝甲砲
      兵營內發現郵局提款卡不見了；因其於九十九年四月十三
      日在部隊內沒有休假及請假外出，其的郵局提款卡遺失自
      己都不知道云云，嗣於偵查中改供稱：「（於九十九年四
      月二十一日在水湳派出所，警察問你有無詐騙被害人，你
      回答四月十三日部隊沒有休假，我的提款卡遺失，我自己
      都不知道？）提款卡不見時，我以為放在家中，想說回家
      找不到後，再報案，但後來我就住院了，所以九十九年四
      月二十一日警方通知製作筆錄時，我供稱四月十一日晚上
      十時發現金融卡不見了，是不是確定遺失，那時我還無法
      確定，所以警察問我有無詐騙他人，我才會回答四月十三
      日我沒休假，我郵局提款卡遺失，我自己都不知道。」云
      云，再於本院準備程序中稱：是清明節收假回到部隊以後
      就發現提款卡遺失，大概是晚上十點發現的等語，先後供
      述並不一致，其後又無任何申請掛失止付紀錄或報案紀錄
      可佐，難認其所辯為真。
    3.另被告就最後一次使用上開帳戶金融卡領款之過程乙節，
      於99年12月30日警詢中供稱：「（你說將錢領出來交給你
      母親要買機車，後來為何沒有買？）我原本是簽志願役薪
      資比較高，要服四年兵役，後來我就反悔，因此要將之前
      所領的志願役薪資繳回三個月，大約要七萬元，所以我就
      叫我母親先不要買，將錢留下退還國庫」等語，於偵查中
      供稱：「（你的提款卡，平常是否由你保管？）不是，由
      媽媽保管。」、「（四月十一日提款後，有無將提款卡交
      給媽媽保管？）沒有，因為當時媽媽不在，所以提款卡放
      在我身上。」、「（既然你能夠明確確定提款卡放在身上
      ，為何上開陳述還說你不確定提款卡是不是遺失？）因為
      我後來還有回家整理行李，所以不確定提款卡是不是掉在
      家裡。」、「（發現提款卡遺失後，有無打電話請家人找
      找看？）沒有。」、「（發現金融卡不見後，如何處理？
      ）都沒有處理。」、「（四月十一日發現不見後，既然有
      懷疑，可能是遺失，為何沒報警或掛失？因為當時已經晚
      上十點就寢了，我在部隊中，所以沒辦理報警或掛失的動
      作。」云云，又於本院準備程序中供稱：「（你既然為了
      買機車而向母親拿提款卡，你領了多少錢要來買機車？何
      時領的？）我領了四萬多，是在清明節收假當天下午領的
      。」、「（你之前在警察局偵查中說是九十九年四月十一
      日發現提款卡遺失，跟你今日所言完全不同，究竟何者為
      真？）我記得我提領用來買機車的金額及我發現提款卡遺
      失的時間應該是清明節後一週。」、「（為何方才說是九
      十九年四月五日清明節收假當晚發現提款卡遺失？）我只
      記得是清明節前後那段時間。」云云，再於本院審理時改
      稱：「（九十九年四月十一日這幾筆提領款項是否你所為
      ？當時金融卡是否還在你的支配之下？）對。那幾筆是我
      領的。之前講清明節收假當天下午領的錢是我弄錯的，應
      該是清明節之後領的，今日所講比較正確。」、「（金融
      卡平時是否放在你的皮夾裡？）當天我領完錢是直接放在
      褲子後面的口袋裡，沒有放在包包裡，當天發現不見的物
      品只有那張金融卡，其他財物沒有不見，而且我沒有使用
      錢包的習慣。」、「（提示偵卷第十七頁，為何你在偵查
      中向檢察官說『我是回部隊，打開皮夾，發現金融卡不見
      』等語，跟你今日所講『金融卡放在褲子口袋，沒有使用
      錢包的習慣』等語不同，究竟何者為真？）我沒有在用皮
      夾，我東西都是一把放在褲子口袋裡，我不知道為何偵查
      中我會那樣講。」云云，比對被告先後就最後使用金融卡
      領取四萬八千九百元現金之時間、領款後保管該金融卡之
      方式及領款後何時發現該金融卡遺失等情，前後供述不一
      。而其初於警詢中所供內容，又與證人即被告母親陳淑蓮
      於偵查中所證：「（提款卡平常是否由妳保管？）是，因
      為我在做生意，平常利用李政勳的帳戶做資金週轉。」、
      「（四月十一日李政勳有向妳拿提款卡使用？）有，四月
      十一日前一個星期，李政勳放假回來，說要用錢，我就將
      提款卡交還給他，後來李政勳並沒有將卡片交還給我，四
      月十一日他又放假，也沒有將提款卡交還給我，之後我就
      一直沒有向他要卡片，後來李政勳於九十九年四月二十日
      住院，說他身上沒錢，我就拿存摺要幫李政勳領錢，在郵
      局就被警察攔下來，那個時候，我還不知道卡片遺失」、
      「（提款卡密碼為何？）我不知道，有錢進入李政勳帳戶
      ，我才會去使用，所以我才會以便利貼將提款卡密碼貼在
      提款卡上。」等語，亦有不一致之處，則被告上開辯解是
      否屬實，非無可疑。
    4.綜合上情可知，被告各次辯解既有前後不一之處，業如前
      述。加以本院審酌被告自承上開郵局帳戶為其服役期間提
      供予部隊進行每月轉帳匯入薪資之帳戶，倘其確有發生遺
      失帳戶金融卡之情事，將導致其無法使用該金融卡提款，
      若未立即處理，亦恐致部隊每月匯入該帳戶之薪資遭拾得
      上開被告帳戶金融卡之人盜領使用之風險，凡此情形，均
      會促使被告在發現金融卡遺失後，立即向郵局申報遺失及
      要求止付（不論是以電話止付或親至郵局臨櫃辦理）或申
      請重新補發，一般亦有必要報警處理或向服役之部隊長官
      報告上情，以供部隊薪資轉帳功能得以繼續使用，倘本案
      被告所辯金融卡遺失乙節為真，其自當於發現金融卡遺失
      之後，先以電話掛失之方式向郵局申請掛失止付，併向警
      方報案，縱自己身在營隊而無法任意外出，亦得委託其母
      代為向郵局申請掛失止付及報案處理，始符常情。詎被告
      不僅就其所辯發現金融卡遺失之後，未曾自行以電話或臨
      櫃辦理之方式，向郵局申請掛失止付，亦未向警方報案，
      又未曾向其母陳淑蓮告以上情，委託陳淑蓮代為辦理帳戶
      掛失止付或報案處理等事宜，反係等到陳淑蓮於九十九年
      四月二十一日上午前往臺中市○○路一號水湳郵局詢問為
      何被告之上開郵局帳戶無法匯款，始經郵局人員告知該帳
      戶業經列為警示帳戶，而為警方到場查獲上情，顯見被告
      辯稱上開帳戶金融卡係於其自行提領四萬餘元後，將金融
      卡放在褲子後面的口袋內，當天晚上返回部隊時才發現金
      融卡不見云云，實難採信為對其有利之證據。
（三）此外，就本案詐欺集團而言，其等既欲利用他人之帳戶以
      作為犯罪之工具或掩飾自己犯罪之所得，應知社會上一般
      人如帳戶存摺、金融卡、密碼遺失，為防止拾得或竊得之
      人盜領其存款或供作不法使用，必會於發現後立即報警或
      向金融機構辦理掛失止付。在此情形下，詐欺集團成員若
      僅以該遺失之金融機構帳戶作為犯罪工具使用，則在取得
      被害人所匯款項之前、之後，均有遭逢該遺失金融卡之人
      因發現卡片遺失而向發卡之金融機構申請掛失止付，致該
      詐欺集團成員無從使用該拾得之金融卡提領、轉匯被害人
      匯入該帳戶之犯罪所得之風險至明，反導致該詐欺集團成
      員大費周章利用人頭帳戶、隱匿身分撥打電話詐騙被害人
      以取得詐騙款項之犯罪行為，無法達成犯罪之目的，實無
      可能。是以，該詐欺集團所取得用以作為犯罪工具使用之
      他人金融機構帳戶，當係在其等得以確認該帳戶之所有人
      係同意提供帳戶予其等使用，且不會採取掛失止付或報警
      等行為，妨礙其等使用該帳戶犯罪之情況下，始會放心利
      用該帳戶詐騙被害人，由此推知，上開經被害人朱湘玲匯
      入受騙款項之帳戶，應係在帳戶所有人即被告自行同意而
      交付金融卡及密碼之情形下，將該帳戶金融卡及密碼交予
      本案詐欺集團所屬不詳姓名年籍成年人，而提供本案詐欺
      集團作為犯罪工具使用無疑。加以，被告之上開帳戶於其
      最後一次使用（即九十九年四月十一日跨行提款八千九百
      元該次）後，帳戶內餘額僅為五十七元，嗣被害人朱湘玲
      於同年月十三日匯款九萬五千元至該帳戶後，隨即於同日
      遭人以金融卡跨行提領之方法提款殆盡乙節，此有中華郵
      政公司儲匯處一百年十月四日處儲字第一００一００六０
      六０號函、本院公務電話紀錄等證據附卷（見本院審理卷
      第）可稽。審酌上開帳戶之提領紀錄及結餘情形，核與一
      般幫助詐欺行為人通常於將金融機構帳戶資料交由犯罪集
      團成員使用前，會先將帳戶餘額提領至最低款項，旋即交
      付他人供作財產犯罪贓款匯入、提領之用等慣常作法適正
      相符，益徵本案被告之上開帳戶金融卡及密碼，確係由被
      告自行交付他人使用自明。
（四）末按，刑法上之故意，分直接故意（確定故意）與間接故
      意（不確定故意），「行為人對於構成犯罪之事實，明知
      並有意使其發生者」為直接故意，「行為人對於構成犯罪
      之事實，預見其發生而其發生並不違背其本意者」為間接
      故意；一般人至金融機構開設帳戶並非難事，如非因財產
      犯罪等不法目的，依常情並無捨棄自己帳戶而迂迴收受他
      人帳戶使用之理。且金融機構帳戶可供款項之存匯、提領
      ，係一般人均可輕易申請開設，並無任何資格條件之限制
      ，且金融存款帳戶，事關存戶個人財產權益之保障，其與
      存戶印鑑章、提款卡結合，專屬性、私密性更形提高；除
      非本人或與本人具密切關係之人，難認有何理由可自由流
      通使用帳戶提款卡；一般人亦均有應妥為保管存摺及提款
      卡，以防止存摺及提款卡被他人冒用之認識，縱有特殊情
      況偶有將存摺、提款卡交付他人之需，亦必深入瞭解其用
      途後始行提供使用，實乃吾人日常生活經驗與事理；且存
      摺、提款卡等有關個人財產、身分之物品，如淪落不明人
      士手中，極易被利用為與財產犯罪有關之犯罪工具；而與
      他人於身分上不具密切關係之人，竟要求他人提供帳戶以
      為使用，此等行為，客觀上已屬可疑，且顯係供為某非正
      當資金進出使用，而隱瞞其流程及行為人身分曝光之不法
      意圖亦可預見；若此之社會現實，恆係一般人本於日常生
      活經驗即可體察，被告對此自難諉為不知。查被告對於其
      所交付之上開郵局金融卡及密碼，可能遭不法詐欺集團成
      員用以作為詐欺取財等犯罪之非法用途上，既有所預見，
      其竟仍提供該等帳戶資料予他人使用，足見不法詐欺集團
      成員將被告交付之帳戶資料用來作為詐欺取財之用，嗣有
      被害人受騙匯款至其所提供帳戶內之情形，實為被告所容
      認及允許，且該犯罪之發生亦不違背其本意，是被告之行
      為，自有幫助他人犯詐欺取財罪之不確定故意存在甚明。
（五）綜上所述，被告所辯，要屬事後卸責之詞，不足採信。是
      本案事證明確，被告所涉犯行堪予認定，應予依法論科。
二、按刑法上之幫助犯，係對於犯罪與正犯有共同之認識，而以
    幫助之意思，對於正犯資以助力，而未參與實施犯罪之行為
    者而言（詳最高法院七十五年度台上字第一五０九號、八十
    四年度台上字第五九九八號、第六四七五號、八十八年度台
    上字第一二七０號判決，均同此意旨）；是以，如未參與實
    施犯罪構成要件之行為，且係出於幫助之意思提供助力，即
    屬幫助犯，而非共同正犯。查被告基於幫助之犯意，提供其
    所有之上開帳戶金融卡及密碼予不詳姓名年籍成年人及所屬
    詐欺集團成員使用，該詐欺集團成員隨即用以對被害人朱湘
    玲施用詐術，使被害人陷於錯誤而匯款至被告提供之帳戶內
    ，因而受有財產上之損害，該不詳姓名年籍成年人及所屬成
    年詐欺集團成員，均為詐欺取財罪之正犯，而被告之行為，
    係為他人之詐欺取財犯行提供助力，尚無以自己實施詐欺犯
    罪之意思，與他人有詐欺犯罪之犯意聯絡，或有直接參與詐
    欺犯罪構成要件行為之分擔情事，尚非共同正犯。故核被告
    所為，係犯刑法第三十條第一項、第三百三十九條第一項詐
    欺取財罪之幫助犯。被告係以幫助之意思參與犯罪，為幫助
    犯，爰依刑法第三十條第二項規定，依正犯之刑減輕之。爰
    審酌被告提供上開金融機構帳戶金融卡及密碼等物予他人使
    用，作為詐欺他人財物時使用之工具，所為對於被害人造成
    損害，且已影響社會正常交易安全，增加被害人尋求救濟之
    困難，並使犯罪之追查趨於複雜，形成查緝死角，併斟酌被
    告前雖無犯罪紀錄，此有臺灣高等法院被告前案紀錄表在卷
    可按，惟其智識程度為高中畢業，家庭經濟狀況為勉持（以
    上智識程度、經濟狀況等資料見警卷第三頁所附被告之九十
    九年四月二十一日調查筆錄受詢問人欄之記載），理當知道
    不得任意將自己私人使用之郵局帳戶金融卡及密碼提供他人
    作為犯罪工具使用，其竟為之，犯意非輕，暨考量被告犯罪
    後之態度等一切情狀，併斟酌檢察官之求刑內容，量處如主
    文所示之刑，併諭知易科罰金之折算標準，以資懲儆。又依
    刑事訴訟法第四百七十九條第二項規定，可知該易服社會勞
    動乃係屬執行檢察官之權限，是本案自無須再於主文中另諭
    知易服社會勞動之折算標準。至被告交付予本案詐欺集團成
    員使用之上開帳戶金融卡，雖係被告犯罪使用之物，惟該金
    融卡並非違禁物，且未扣案，又無從判別現是否猶存在，為
    免將來執行發生困難，爰不另為沒收之諭知，附此敘明。
據上論斷，應依刑事訴訟法第二百九十九條第一項前段，刑法第
三十條第一項前段、第二項、第三百三十九條第一項、第四十一
條第一項前段，刑法施行法第一條之一第一項、第二項前段，判
決如主文。
本案經檢察官沙小雯到庭執行職務。
中    華    民    國   100    年    11    月    16    日
                  刑事第十九庭  審判長法  官  郭書豪
                                      法  官  林秉暉
                                      法  官  胡芷瑜
以上正本證明與原本無異。
如不服本判決，應於收受送達後10日內向本院提出上訴書狀（應
敘述具體理由並附繕本）。上訴書如未敘述理由，應於上訴期間
屆滿後20日內補提理由書於本院。
                                      書記官  巫惠穎
中    華    民    國   100    年    11    月    16    日
附錄本案論罪科刑法條：
刑法第339 條（普通詐欺罪）
意圖為自己或第三人不法之所有，以詐術使人將本人或第三人之
物交付者，處5 年以下有期徒刑、拘役或科或併科1 千元以下罰
金。
以前項方法得財產上不法之利益或使第三人得之者，亦同。
前二項之未遂犯罰之。